---
title: "Analyse des établissements cinématographiques en France"
author: "Axel Frache, Nathan Dilhan, Liam Soulet"
date: "2025-04-01"
output:
  html_document:
    toc: true
    toc_float: true
    number_sections: true
    fig_caption: true
    theme: united
  pdf_document:
    toc: true
    toc_depth: 2
    number_sections: true
    fig_caption: true
    df_print: kable
---

```{r setup, include=FALSE}
knitr::opts_chunk$set(echo = FALSE, warning = FALSE, message = FALSE)
library(tidyverse)
library(ggplot2)
library(dplyr)
library(readr)
library(kableExtra)
library(ggthemes)
library(tidyr)
```

# Introduction

Ce rapport propose une analyse statistique descriptive des établissements cinématographiques en France à partir d’un jeu de données riche de 2061 observations et 40 variables. 

Nous cherchons à répondre aux questions suivantes :

- **Comment les cinémas sont-ils répartis sur le territoire français ?**
- **Existe-t-il des différences structurelles entre les établissements (nombre d’écrans, capacité, type) ?**
- **Quel est le lien entre les caractéristiques d’un établissement (type, capacité) et sa fréquentation ?**
- **Comment se répartit la part de marché du cinéma français et du cinéma Art et Essai ?**

À travers des visualisations claires, nous dresserons un état des lieux synthétique du paysage cinématographique français.

# Description du jeu de données

```{r lecture-donnees}
data <- read_delim("data/etablissements-cinematographiques.csv", delim = ";")
data %>% head(5) %>% kable() %>% kable_styling()
```

# Analyse descriptive

## Répartition des établissements par région

```{r region-repartition, fig.width=8, fig.height=5}
data %>% 
  count(`région administrative`) %>%
  ggplot(aes(x = reorder(`région administrative`, n), y = n)) +
  geom_col(fill = "lightcoral") +
  coord_flip() +
  labs(title = "Nombre d’établissements par région", x = "Région administrative", y = "Nombre d’établissements") +
  theme_minimal()
```

> **Observation :** L’Île-de-France concentre naturellement de nombreux établissements, mais certaines régions comme l’Auvergne-Rhône-Alpes ou PACA sont aussi bien représentées.

## Distribution du nombre d’écrans par établissement

```{r histogramme-ecrans, fig.width=7, fig.height=4}
ggplot(data, aes(x = écrans)) +
  geom_histogram(bins = 30, fill = "skyblue", color = "black") +
  labs(title = "Distribution du nombre d’écrans par établissement", x = "Nombre d’écrans", y = "Fréquence") +
  theme_minimal()
```

> **Observation :** La majorité des établissements possèdent moins de 5 écrans, les grands multiplexes restent minoritaires.

## Entrées selon le type d’établissement (multiplexe)

```{r boxplot-multiplexe, fig.width=6, fig.height=4}
data %>%
  mutate(multiplexe_label = if_else(multiplexe == "OUI", "Multiplexe", "Cinéma classique")) %>%
  ggplot(aes(x = multiplexe_label, y = `entrées 2022`, fill = multiplexe_label)) +
  geom_boxplot(outlier.size = 1.5, outlier.alpha = 0.5) +
  scale_y_log10() +
  scale_fill_manual(values = c("Cinéma classique" = "salmon", "Multiplexe" = "skyblue")) +
  labs(
    title = "Fréquentation selon le type d’établissement",
    x = "Type d’établissement",
    y = "Entrées en 2022 (log)",
    fill = "Type de cinéma"
  ) +
  theme_minimal()
```

> **Observation :** Les multiplexes attirent en moyenne un volume de spectateurs bien plus important que les cinémas classiques, ce qui corrobore leur capacité logistique plus élevée (souvent supérieure à 7 écrans). Ce constat est d’ailleurs en cohérence avec la relation observée entre le nombre de fauteuils et la fréquentation globale, où l’on note qu’une plus grande capacité d’accueil entraîne une augmentation linéaire du nombre d’entrées.

## Corrélation entre le nombre de fauteuils et les entrées

```{r correlation-fauteuils, fig.width=7, fig.height=5}
ggplot(data, aes(x = fauteuils, y = `entrées 2022`)) +
  geom_point(alpha = 0.4, color = "gray40") +
  geom_smooth(method = "lm", se = FALSE, color = "red") +
  labs(title = "Corrélation entre capacité d'accueil et fréquentation", x = "Nombre de fauteuils", y = "Entrées en 2022") +
  theme_minimal()
```

> **Observation :** Une relation linéaire est visible : plus un établissement dispose de places, plus le volume de spectateurs est élevé, bien que la corrélation ne soit pas parfaite.

## Part de marché des films français

```{r pdm-francais, fig.width=7, fig.height=4}
ggplot(data, aes(x = `PdM en entrées des films français`)) +
  geom_histogram(bins = 30, fill = "darkgreen", color = "black") +
  labs(title = "Part de marché des films français", x = "Pourcentage d'entrées", y = "Nombre de cinémas") +
  theme_minimal()
```

> **Observation :** Les films français conservent une part importante du marché dans de nombreux établissements, souvent supérieure à 40%.

## Part moyenne de marché par type de film

```{r part-marche-types, fig.width=7, fig.height=4}
data_types <- data %>%
  select(`PdM en entrées des films français`,
         `PdM en entrées des films américains`,
         `PdM en entrées des films européens`,
         `PdM en entrées des autres films`,
         `PdM en entrées des films Art et Essai`) %>%
  drop_na() %>%
  rename(Français = `PdM en entrées des films français`,
         Américains = `PdM en entrées des films américains`,
         Européens = `PdM en entrées des films européens`,
         Autres = `PdM en entrées des autres films`,
         `Art et Essai` = `PdM en entrées des films Art et Essai`)

data_types %>%
  summarise(across(everything(), mean, na.rm = TRUE)) %>%
  pivot_longer(everything(), names_to = "Type", values_to = "Part_moyenne") %>%
  ggplot(aes(x = reorder(Type, Part_moyenne), y = Part_moyenne, fill = Type)) +
  geom_col() +
  coord_flip() +
  labs(title = "Part moyenne de marché par type de film", x = "Type de film", y = "Part de marché (%)") +
  theme_minimal() +
  theme(legend.position = "none")
```

> **Observation :** Les films français représentent la plus grande part du marché en moyenne. Les films Art et Essai se démarquent par une présence significative, devançant même les films européens ou autres dans certains cas.

> Cette distribution moyenne des parts de marché met en perspective les dynamiques observées entre les types d’établissements. En effet, si les multiplexes dominent en termes de fréquentation, leur programmation reste souvent orientée vers les films grand public (français et américains), tandis que les cinémas plus modestes — souvent situés en zones rurales ou intermédiaires — consacrent une place plus importante au cinéma Art et Essai, comme le montre la distribution dédiée à ce segment.

## Distribution de la part des films Art et Essai

```{r histogramme-art-essai, fig.width=7, fig.height=4}
ggplot(data, aes(x = `PdM en entrées des films Art et Essai`)) +
  geom_histogram(bins = 30, fill = "mediumseagreen", color = "black") +
  labs(title = "Distribution de la part des films Art et Essai", x = "Part de marché (%)", y = "Nombre d’établissements") +
  theme_minimal()
```

> **Observation :** Les établissements proposent généralement une programmation Art et Essai importante, avec de nombreux cas où cette part dépasse 40%, voire 60%.

> La répartition globale des parts de marché des films Art et Essai fait apparaître une dispersion marquée, certains établissements atteignant des niveaux très élevés. Cela laisse supposer une segmentation territoriale ou structurelle. Le graphique suivant nous permet d’envisager cette hypothèse en examinant la distribution par zone géographique.

## Comparaison : Art et Essai vs autres films

```{r boxplot-art-essai-vs-autres, fig.width=6, fig.height=4}
data_comp <- data_types %>%
  mutate(Autres_films = Français + Américains + Européens + Autres - `Art et Essai`) %>%
  select(`Art et Essai`, Autres_films) %>%
  pivot_longer(cols = everything(), names_to = "Type", values_to = "Part")

ggplot(data_comp, aes(x = Type, y = Part, fill = Type)) +
  geom_boxplot() +
  labs(title = "Comparaison des parts de marché : Art et Essai vs autres films", x = "", y = "Part de marché (%)") +
  theme_minimal() +
  theme(legend.position = "none")
```

> **Observation :** Les films Art et Essai occupent une place notable dans de nombreux cinémas, mais restent généralement en deçà de la part cumulée des autres types de films.

## Art et Essai selon zone géographique

```{r art-essai-zone, fig.width=6, fig.height=4}
ggplot(data, aes(x = `zone de la commune`, y = `PdM en entrées des films Art et Essai`, fill = `zone de la commune`)) +
  geom_boxplot() +
  labs(title = "Part des films Art et Essai selon la zone géographique", x = "Zone de la commune", y = "% d'entrées Art et Essai", fill = "Zone") +
  theme_minimal()
```

> **Observation :** Les zones rurales et montagneuses accueillent une programmation plus orientée vers les films Art et Essai, reflet probable des politiques culturelles territoriales.

# Conclusion

Cette étude descriptive permet de dresser un panorama des cinémas français :

- une répartition inégale mais active sur le territoire,
- une forte prédominance des petits établissements,
- des multiplexes qui concentrent une large part de la fréquentation,
- et une programmation qui valorise le cinéma national et le cinéma indépendant selon les zones.

> En reliant les capacités d’accueil, les types d’établissement et les parts de marché par catégorie de films, on observe une structuration cohérente du paysage cinématographique français. Les multiplexes urbains assurent les volumes, tandis que les établissements de plus petite taille, souvent situés hors métropoles, jouent un rôle clé dans la diversité culturelle, en valorisant notamment les films européens, Art et Essai, ou d’autres provenances.

Les questions posées ont trouvé des éléments de réponse grâce à des analyses visuelles claires et comparatives. Pour aller plus loin, des approches multivariées ou des comparaisons temporelles (avant/après-Covid) pourraient enrichir cette étude.

# Annexe (optionnelle)

```{r annexe, echo=TRUE, eval=FALSE}
# Exemple de fonction personnalisée
# get_top_regions <- function(df, var, top = 5) {
#   df %>% group_by(`région administrative`) %>%
#     summarise(val = sum({{ var }}, na.rm = TRUE)) %>%
#     top_n(top, val)
# }
```
