---
title: "Analyse des établissements cinématographiques en France"
author: "Axel Frache, Nathan Dilhan, Liam Soulet"
date: "2025-04-01"
output:
  html_document:
    toc: true
    # toc_float: true
    number_sections: true
    fig_caption: true
    theme: united
  pdf_document:
    toc: true
    toc_depth: 2
    number_sections: true
    fig_caption: true
    df_print: kable
---

```{r setup, include=FALSE}
knitr::opts_chunk$set(echo = FALSE, warning = FALSE, message = FALSE)
library(tidyverse)
library(ggplot2)
library(dplyr)
library(readr)
library(kableExtra)
library(ggthemes)
```

# Introduction

Ce rapport propose une analyse statistique descriptive des établissements cinématographiques en France à partir d’un jeu de données riche de 2061 observations et 40 variables. 

Nous cherchons à répondre aux questions suivantes :

- **Comment les cinémas sont-ils répartis sur le territoire français ?**
- **Existe-t-il des différences structurelles entre les établissements (nombre d’écrans, capacité, type) ?**
- **Quel est le lien entre les caractéristiques d’un établissement (type, capacité) et sa fréquentation ?**
- **Comment se répartit la part de marché du cinéma français et du cinéma Art et Essai ?**

À travers des visualisations claires, nous dresserons un état des lieux synthétique du paysage cinématographique français.

# Description du jeu de données

Le jeu de données contient des informations sur les cinémas français : localisation, équipements (écrans, fauteuils), fréquentation (entrées, séances), typologie (multiplexe, art et essai), et part de marché par type de films. Voici un aperçu des premières lignes :

```{r lecture-donnees}
data <- read_delim("data/etablissements-cinematographiques.csv", delim = ";")
data %>% head(5) %>% kable() %>% kable_styling()
```

# Analyse descriptive

## Répartition des établissements par région

Cette première analyse permet de répondre à la question : **Quels territoires sont les mieux équipés en salles de cinéma ?**

```{r region-repartition, fig.width=8, fig.height=5}
data %>% 
  count(`région administrative`) %>%
  ggplot(aes(x = reorder(`région administrative`, n), y = n)) +
  geom_col(fill = "lightcoral") +
  coord_flip() +
  labs(title = "Nombre d’établissements par région", x = "Région administrative", y = "Nombre d’établissements") +
  theme_minimal()
```

> **Observation :** L’Île-de-France concentre naturellement de nombreux établissements, mais certaines régions comme l’Auvergne-Rhône-Alpes ou PACA sont aussi bien représentées. Cela laisse penser que l’implantation des cinémas ne dépend pas uniquement de la population qui y réside, mais aussi de la fréquentation temporaire (tourisme, festivals…).

## Distribution du nombre d’écrans par établissement

Cette analyse s’intéresse à la structure des établissements : **sont-ils majoritairement de petite taille ou de grands complexes ?**

```{r histogramme-ecrans, fig.width=7, fig.height=4}
ggplot(data, aes(x = écrans)) +
  geom_histogram(bins = 30, fill = "skyblue", color = "black") +
  labs(title = "Distribution du nombre d’écrans par établissement", x = "Nombre d’écrans", y = "Fréquence") +
  theme_minimal()
```

> **Observation :** Ce qu’on remarque surtout ici, c’est que la plupart des cinémas en France sont de petite taille. C’est souvent des cinés de centre-ville, parfois indépendants ou associatifs, avec juste quelques écrans. Les gros multiplexes (avec 8 ou 10 salles) existent, mais ils sont clairement pas la majorité. C’est plutôt cohérent avec le fait que la France soutient pas mal ses petites salles, notamment via les aides au cinéma Art et Essai.

## Entrées selon le type d’établissement (multiplexe)

Nous étudions ici : **le type d’établissement influence-t-il la fréquentation ?**

```{r boxplot-multiplexe, fig.width=6, fig.height=4}
data %>%
  mutate(multiplexe_label = if_else(multiplexe == "OUI", "Multiplexe", "Cinéma classique")) %>%
  ggplot(aes(x = multiplexe_label, y = `entrées 2022`, fill = multiplexe_label)) +
  geom_boxplot(outlier.size = 1.5, outlier.alpha = 0.5) +
  scale_y_log10() +
  scale_fill_manual(values = c("Cinéma classique" = "salmon", "Multiplexe" = "skyblue")) +
  labs(
    title = "Fréquentation selon le type d’établissement",
    x = "Type d’établissement",
    y = "Entrées en 2022 (échelle logarithmique)",
    fill = "Type de cinéma"
  ) +
  theme_minimal()
```

> **Observation :** Le boxplot montre clairement un écart de fréquentation selon le type d’établissement. Les multiplexes concentrent l’essentiel des entrées, ce qui s’explique par leur capacité d’accueil plus grande et une programmation souvent plus commerciale. Cependant, le fait que certains petits cinémas “classiques” atteignent aussi des niveaux élevés de fréquentation (en particulier sur les extrêmes du boxplot) suggère qu’il existe des contre-exemples : peut-être des établissements situés dans des zones sans concurrence ou qui bénéficient d’une vraie fidélité du public local.

## Corrélation entre le nombre de fauteuils et les entrées

Nous explorons ici la question : **la capacité d’accueil est-elle un facteur explicatif de la fréquentation ?**

```{r correlation-fauteuils, fig.width=7, fig.height=5}
ggplot(data, aes(x = fauteuils, y = `entrées 2022`)) +
  geom_point(alpha = 0.4, color = "gray40") +
  geom_smooth(method = "lm", se = FALSE, color = "red") +
  labs(title = "Corrélation entre capacité d'accueil et fréquentation", x = "Nombre de fauteuils", y = "Entrées en 2022") +
  theme_minimal()
```

> **Observation :** Une relation linéaire est visible : plus un établissement dispose de places, plus le volume de spectateurs est élevé, bien que la corrélation ne soit pas parfaite. On observe quand même une certaine dispersion : à nombre de fauteuils égal, la fréquentation peut fortement varier. Cela montre que d’autres facteurs entrent en jeu (type de programmation, zone géographique, réputation du cinéma…). En gros, avoir plus de places aide, mais ça ne fait pas tout.

## Part de marché des films français

Nous cherchons à visualiser : **quelle place occupe le cinéma français dans la programmation ?**

```{r pdm-francais, fig.width=7, fig.height=4}
ggplot(data, aes(x = `PdM en entrées des films français`)) +
  geom_histogram(bins = 30, fill = "darkgreen", color = "black") +
  labs(title = "Part de marché des films français", x = "Pourcentage d'entrées", y = "Nombre de cinémas") +
  theme_minimal()
```

> **Observation :** Le graphe montre une présence forte du cinéma français, ce qui n’est pas anodin. Dans pas mal d’établissements, la part des entrées générées par les films français dépasse les 40 %, ce qui témoigne de leur bonne diffusion. C’est probablement lié à plusieurs facteurs : politique de quotas, attachement culturel, et aussi une production assez diversifiée qui permet de toucher des publics variés. 

## Art et Essai selon zone géographique

Dernière question abordée : **la localisation géographique influence-t-elle la programmation culturelle (art et essai) ?**

```{r art-essai-zone, fig.width=6, fig.height=4}
ggplot(data, aes(x = `zone de la commune`, y = `PdM en entrées des films Art et Essai`, fill = `zone de la commune`)) +
  geom_boxplot() +
  labs(title = "Part des films Art et Essai selon la zone géographique", x = "Zone de la commune", y = "% d'entrées Art et Essai", fill = "Zone") +
  theme_minimal()
```

> **Observation :** Ce résultat est assez révélateur : les cinémas situés dans les zones rurales ou de montagne programment davantage de films Art et Essai. On peut y voir l’effet des politiques publiques de soutien au cinéma culturel en dehors des grands centres urbains. Ce sont souvent des salles classées Art et Essai, parfois associatives, qui ont un rôle important dans l’animation culturelle locale. C’est aussi peut-être une réponse à une demande différente : dans des zones moins concurrentielles, ces salles peuvent se permettre une programmation plus engagée ou originale.

# Conclusion

Cette étude descriptive permet de dresser un panorama des cinémas français :

- une répartition inégale mais active sur le territoire,
- une forte prédominance des petits établissements,
- des multiplexes qui concentrent une large part de la fréquentation,
- et une programmation qui valorise le cinéma national et le cinéma indépendant selon les zones.

Les questions posées ont trouvé des éléments de réponse grâce à des analyses visuelles claires et comparatives. Pour aller plus loin, des approches multivariées ou des comparaisons temporelles (avant/après-Covid) pourraient enrichir cette étude.

# Annexe (optionnelle)

```{r annexe, echo=TRUE, eval=FALSE}
# Exemple de fonction personnalisée
# get_top_regions <- function(df, var, top = 5) {
#   df %>% group_by(`région administrative`) %>%
#     summarise(val = sum({{ var }}, na.rm = TRUE)) %>%
#     top_n(top, val)
# }
```
