---
title: "Analyse des établissements cinématographiques en France"
author: "Axel Frache, Nathan Dilhan, Liam Soulet"
date: "2025-04-01"
output:
  pdf_document:
    toc: true
    toc_depth: 2
    number_sections: true
    fig_caption: true
    df_print: kable
  html_document:
    toc: true
    toc_float: true
    number_sections: true
    fig_caption: true
    theme: united
---

```{r setup, include=FALSE}
knitr::opts_chunk$set(echo = FALSE, warning = FALSE, message = FALSE)
library(tidyverse)
library(ggplot2)
library(dplyr)
library(readr)
library(kableExtra)
library(ggthemes)
```

# Introduction

Ce rapport propose une analyse statistique descriptive des établissements cinématographiques en France à partir d’un jeu de données riche de 2061 observations et 40 variables. 

Nous cherchons à répondre aux questions suivantes :

- **Comment les cinémas sont-ils répartis sur le territoire français ?**
- **Existe-t-il des différences structurelles entre les établissements (nombre d’écrans, capacité, type) ?**
- **Quel est le lien entre les caractéristiques d’un établissement (type, capacité) et sa fréquentation ?**
- **Comment se répartit la part de marché du cinéma français et du cinéma Art et Essai ?**

À travers des visualisations claires, nous dresserons un état des lieux synthétique du paysage cinématographique français.

# Description du jeu de données

Le jeu de données contient des informations sur les cinémas français : localisation, équipements (écrans, fauteuils), fréquentation (entrées, séances), typologie (multiplexe, art et essai), et part de marché par type de films. Voici un aperçu des premières lignes :

```{r lecture-donnees}
data <- read_delim("data/etablissements-cinematographiques.csv", delim = ";")
data %>% head(5) %>% kable() %>% kable_styling()
```

# Analyse descriptive

## Répartition des établissements par région

Cette première analyse permet de répondre à la question : **Quels territoires sont les mieux équipés en salles de cinéma ?**

```{r region-repartition, fig.width=8, fig.height=5}
data %>% 
  count(`région administrative`) %>%
  ggplot(aes(x = reorder(`région administrative`, n), y = n)) +
  geom_col(fill = "lightcoral") +
  coord_flip() +
  labs(title = "Nombre d’établissements par région", x = "Région administrative", y = "Nombre d’établissements") +
  theme_minimal()
```

> **Observation :** L’Île-de-France concentre naturellement de nombreux établissements, mais certaines régions comme l’Auvergne-Rhône-Alpes ou PACA sont aussi bien représentées.

## Distribution du nombre d’écrans par établissement

Cette analyse s’intéresse à la structure des établissements : **sont-ils majoritairement de petite taille ou de grands complexes ?**

```{r histogramme-ecrans, fig.width=7, fig.height=4}
ggplot(data, aes(x = écrans)) +
  geom_histogram(bins = 30, fill = "skyblue", color = "black") +
  labs(title = "Distribution du nombre d’écrans par établissement", x = "Nombre d’écrans", y = "Fréquence") +
  theme_minimal()
```

> **Observation :** La majorité des établissements possèdent moins de 5 écrans, les grands multiplexes restent minoritaires.

## Entrées selon le type d’établissement (multiplexe)

Nous étudions ici : **le type d’établissement influence-t-il la fréquentation ?**

```{r boxplot-multiplexe, fig.width=6, fig.height=4}
data %>%
  mutate(multiplexe_label = if_else(multiplexe == "OUI", "Multiplexe", "Cinéma classique")) %>%
  ggplot(aes(x = multiplexe_label, y = `entrées 2022`, fill = multiplexe_label)) +
  geom_boxplot(outlier.size = 1.5, outlier.alpha = 0.5) +
  scale_y_log10() +
  scale_fill_manual(values = c("Cinéma classique" = "salmon", "Multiplexe" = "skyblue")) +
  labs(
    title = "Fréquentation selon le type d’établissement",
    x = "Type d’établissement",
    y = "Entrées en 2022 (échelle logarithmique)",
    fill = "Type de cinéma"
  ) +
  theme_minimal()
```

> **Observation :** Les multiplexes attirent en moyenne bien plus de spectateurs, même si certains petits cinémas indépendants peuvent connaître une forte fréquentation ponctuelle.

## Corrélation entre le nombre de fauteuils et les entrées

Nous explorons ici la question : **la capacité d’accueil est-elle un facteur explicatif de la fréquentation ?**

```{r correlation-fauteuils, fig.width=7, fig.height=5}
ggplot(data, aes(x = fauteuils, y = `entrées 2022`)) +
  geom_point(alpha = 0.4, color = "gray40") +
  geom_smooth(method = "lm", se = FALSE, color = "red") +
  labs(title = "Corrélation entre capacité d'accueil et fréquentation", x = "Nombre de fauteuils", y = "Entrées en 2022") +
  theme_minimal()
```

> **Observation :** Une relation linéaire est visible : plus un établissement dispose de places, plus le volume de spectateurs est élevé, bien que la corrélation ne soit pas parfaite.

## Part de marché des films français

Nous cherchons à visualiser : **quelle place occupe le cinéma français dans la programmation ?**

```{r pdm-francais, fig.width=7, fig.height=4}
ggplot(data, aes(x = `PdM en entrées des films français`)) +
  geom_histogram(bins = 30, fill = "darkgreen", color = "black") +
  labs(title = "Part de marché des films français", x = "Pourcentage d'entrées", y = "Nombre de cinémas") +
  theme_minimal()
```

> **Observation :** Les films français conservent une part importante du marché dans de nombreux établissements, souvent supérieure à 40%.

## Art et Essai selon zone géographique

Dernière question abordée : **la localisation géographique influence-t-elle la programmation culturelle (art et essai) ?**

```{r art-essai-zone, fig.width=6, fig.height=4}
ggplot(data, aes(x = `zone de la commune`, y = `PdM en entrées des films Art et Essai`, fill = `zone de la commune`)) +
  geom_boxplot() +
  labs(title = "Part des films Art et Essai selon la zone géographique", x = "Zone de la commune", y = "% d'entrées Art et Essai", fill = "Zone") +
  theme_minimal()
```

> **Observation :** Les zones rurales et montagneuses accueillent une programmation plus orientée vers les films Art et Essai, reflet probable des politiques culturelles territoriales.

# Conclusion

Cette étude descriptive permet de dresser un panorama des cinémas français :

- une répartition inégale mais active sur le territoire,
- une forte prédominance des petits établissements,
- des multiplexes qui concentrent une large part de la fréquentation,
- et une programmation qui valorise le cinéma national et le cinéma indépendant selon les zones.

Les questions posées ont trouvé des éléments de réponse grâce à des analyses visuelles claires et comparatives. Pour aller plus loin, des approches multivariées ou des comparaisons temporelles (avant/après-Covid) pourraient enrichir cette étude.

# Annexe (optionnelle)

```{r annexe, echo=TRUE, eval=FALSE}
# Exemple de fonction personnalisée
# get_top_regions <- function(df, var, top = 5) {
#   df %>% group_by(`région administrative`) %>%
#     summarise(val = sum({{ var }}, na.rm = TRUE)) %>%
#     top_n(top, val)
# }
```
